【裁判字號】    89,判,831
【裁判日期】    890323
【裁判案由】    商標異議
【裁判全文】
行  政  法  院  判  決                            八十九年度判字第八三一號
    原      告  海鯨國際開發有限公司
    代  表  人  甲○○
    訴訟代理人  乙○○
    被      告  經濟部智慧財產局（承受經濟部中央標準局業務）
右當事人間因商標異議事件，原告不服行政院中華民國八十八年一月八日台八十八訴
字第○一○五三號再訴願決定，提起行政訴訟。本院判決如左︰
    主  文
原告之訴駁回。
    事  實
緣本件關係人和信鯨育樂股份有限公司於民國（以下同）八十六年一月三十日以「Wh
ales及圖」商標，指定使用於商品及服務分類表第二十五類之圍裙商品申請註冊，經
被告審查核准，列為審定第七九一二七三號商標。嗣原告以系爭商標圖樣上之外文Wh
ales與據以異議之註冊第二二五四九○號「海鯨WHALE 及圖」、第二八三五一六號「
鯨魚WHALE 及圖」及第六四四六六六號「藍鯨BLUE WHALE及圖」等商標圖樣上之外文
WHALE 相較，僅字尾多Ｓ字母，且同以鯨魚為構圖，復指定使用於類似之商品，顯有
致公眾誤信之虞，又原告早於八十一年即透過廣播、廣告加以宣傳，其商標於市場上
亦具知名度，關係人竟予抄襲，有違當時商標法第三十七條第一項第七款之規定，對
之提出異議。案經被告審查結果，為異議不成立之審定，發給中台異字第八七○一一
七號商標異議審定書。原告不服，循序提起訴願、再訴願，遞遭決定駁回，遂提起行
政訴訟。茲摘兩造訴辯意旨於次：
原告起訴意旨略謂︰一、按商標圖樣「襲用他人之商標或標章有致公眾誤信之虞者，
不得申請註冊」，為商標法第三十七條第一項第七款所明定。所謂「襲用他人之商標
或標章有致公眾誤信之虞」，係指商標本身相同或近似他人之商標，有使一般消費者
誤信其所表彰之商品來源或產銷主體而購買之虞而言。本款之適用，指以不公平競爭
之目的，非出於自創而抄襲他人已使用之商標或標章申請註冊並有致公眾誤信之虞者
，所襲用者不以著名商標或標章而使用於同一或類似商品為限，復為同法施行細則第
三十一條所明定。是以，商標法第三十七條第一項第七款規範之意旨在保護消費者之
利益，使消費者免於因受欺瞞而誤購非消費者所認同商標之商品。又商標圖樣之主要
部分圖形或文字，在外觀、觀念或讀音方面有一近似，於市場交易時，一般消費者施
以普通之注意力，猶不免發生混淆、誤認之虞者，即屬近似之商標。二、查原告係專
業產製各種衣服、服飾、鞋子、襪類、皮帶、皮帶頭．．．等有關穿著百貨之著名廠
商，並一直不斷的開發研究，且皆以「WHALE 及圖」系列商標之商品陸續推出，早於
七十年起，據爭商標註冊第225490號之前手「瑋聯服裝有限公司」及原告即投下大量
廣告促銷，且廣獲好評，其「WHALE 」商標已成為消費者購買產品重要之辨識標誌。
復由於原告使用「WHALE 」商標多年，該商標伴隨著商品在市面上廣泛行銷，且皆不
斷投下大量廣告，因此，「WHALE 」商標已成為消費大眾所熟知而夙著盛譽。原告為
保護其商標專用權，陸續以中文「海鯨」、「鯨魚」、「藍鯨」、「抹香鯨」、「鐘
妮」及「WHALE 及圖」作為商標圖樣向中央標準局申請註冊，獲有多項商標專用權在
案可稽：足徵據爭「WHALE 」商標，確已深受消費大眾所熟知而遠近馳名，加之原告
一連串強勢商標保護網，及不惜耗費鉅資於廣播電台及雜誌刊登廣告，在商場上享有
極高之信譽且於消費者間已具有相當知名度及深刻之印象，允無疑義。三、次查，「
WHALE」 商標於各類產品中雖非原告首先使用，但於衣服及其相關產品中確為原告首
先使用並致力廣告已如前（二）所述，然系爭審定第791273號商標「whales及圖」，
其商標圖樣之外文「WHALES」與原告之註冊第225490號「海鯨WHALE及圖」、註冊第6
44666號「藍鯨BLUE WHALE 及圖」及註冊第783873號「WHALE及圖」之外文「WHALE」
（中文即鯨魚之意）相同外，二造商標之圖形亦皆以「鯨魚」為主要部份，其所表彰
之意義相同，均為「鯨魚」，實已構成了「觀念上之近似」，難免有使人誤認系爭商
標為據爭商標之系列商標之一，而有混淆誤認、誤信該商標商品之來源、品質而致誤
購之虞。而今原處分及原決定機關卻刻意將二造商標作細微比對，謂系爭商標為「卡
通造型之擬人化鯨魚直立」乃經過設計而成，卻忽略其整體造形難脫「大頭、小尾巴
並面露微笑之卡通化鯨魚圖，且共同輔以英文WHALE 說明」之形態設計，實令原告難
以甘服，其片面主觀之論據，有欠允當。類此案例，迭經中央標準局中台異字第8500
38號商標異議審定書審認在案可稽，該案中亦曾言明：「．．．據以異議商標商品更
經異議人透過廣播公司廣播宣傳及製作精美之廣告燈箱、目錄廣泛宣傳行銷，經銷據
點遍布於各主要商業地區，該據以異議商標各類服飾商品所表彰之信譽及品質．．．
難謂不為一般消費者所熟知，．．．  從而被異議人以近似之鯨魚圖形作為本件審定
第六九二六八六號商標圖樣之主要部分申請註冊，並指定使用於性質具關連之皮鞋、
女鞋、布鞋、橡膠鞋商品，衡諸一般客觀事實，尚難謂無使一般商品購買人對其表彰
之商品來源及產銷主體與據以異議商標產生聯想而致混淆誤信購買之虞．．．」。由
此可證，據爭商標為「一般消費者所熟知」乃被告其他審查委員所認同，而據爭商標
主要指定使用於衣服及服飾相關用品，既經被告認同與鞋子產品為性質相關聯，則本
案系爭商標指定使用於圍裙類商品，在生活經驗中，當與據爭商標之衣服及服飾相關
商品同屬性質相近，況「圍裙」與「衣服」經常同置於店內併陳銷售，且「圍裙」與
「工作服」容易引起混同，則一般消費者施以普通所用之注意，自易引起混同誤認之
虞。四、關係人於答辯理由書中一再說明「系爭『WHALE及圖』 商標為獨具創意之圖
樣，其設計理念亦有八十五年十二月十三日之中國時報、中央日報、民眾日報、兒童
日報等報紙可資佐證」以上亦為被告所認同但，原告實有疑慮，是否一商標之設計，
若經大眾媒體大量報導其設計之原由，則即可證明其應不與他人之商標構成近似乎﹖
五、原告在此願再進一步說明，關係人自稱其為知名財團，斷不會有抄襲他人之行為
，但關係人曾於八十五年冬季間派遣該公司經理林明鈾先生至原告處洽商要求原告在
台灣註冊之據爭商標「鯨魚商標（及WHALE 及圖）」授權關係人使用，契約內容之折
衝解約半年之久，內容中授權期間亦由永久使用改為自八十六年元月一日起至九十五
年十二月三十一日止十年，此有關係人提供之「合作契約書」可資證明；而後經原告
斷然拒絕，理由乃原告得知在原告與關係人於「合作契約書」之契約內容折衝期間，
關係人竟未經原告之同意，於西元一九九七年元月三十一日擅自將原告所自創在台灣
註冊之據爭商標「鯨魚圖」逕向大陸提出商標註冊之申請，列為商標申請第00000000
00號。觀諸關係人之行徑，有辱其所謂知名企業之風格，若非其認為據爭商標與系爭
商標近似，何以擅自剽竊原告之據爭商標向大陸申請註冊﹖再與原告洽商台灣商標之
授權事實﹖故其一味自稱系爭商標乃其自創，另人有疑，實有再斟酌之必要。六、綜
上所陳，系爭商標之外文「WHALES」與據爭商標之外文「WHALE 」相同，且其商標圖
形之觀念近似，據以異議商標申請日較系爭商標申請日早逾十六年，況據爭商標自七
十年起使用至今十七年來，早為業界熟知，亦獲得消費者之肯定及信賴，而其所指定
使用之衣服及服飾用品與系爭商標指定之圍裙復屬於性質近似之商品，從而關係人以
不公平競爭之目的，以非出於關係人自創之商標申請註冊，顯有抄襲原告使用多年並
具知名度之據爭商標之嫌，明顯企圖欲搭原告具知名度商標便車圖利，衡酌一般客觀
事實，尚難謂無使一般消費者對其商品來源及產製主體發生混淆誤認誤信而購買之虞
，系爭商標實有違商標法第三十七條第一項第七款之規定，應撤銷其審定，請將原處
分及原決定均撤銷，另為適用之處分以確保消費者利益及原告之合法權益等語。
被告答辯意旨略稱︰按商標圖樣襲用他人之商標或標章有致公眾誤信之虞者，不得申
請註冊，為本件商標異議審定時商標法第三十七條第一項第七款所明定。所謂「襲用
他人之商標或標章有致公眾誤信之虞」，係指商標本身相同或近似他人之商標或標章
，有使一般消費者誤信其所表彰之商品來源或產銷主體而購買之虞而言。又本款之適
用，指以不公平競爭之目的，非出於自創而抄襲他人已使用之商標或標章申請註冊並
有致公眾誤信之虞者；所襲用者不以著名商標或標章而使用於同一或類似商品為限，
復為同法施行細則第三十一條所明定。查本件原告固主張系爭審定第七九一二七三號
商標圖樣之外文「WHALES」及「鯨魚圖」與據以異議商標註冊第二二五四九○號、第
二八三五一六號及第六四四六六六號等商標之外文「WHALE 」部分相較，僅字尾多一
個Ｓ，且同以鯨魚為圖樣，復指定使用於與據以異議商標所指定之衣服，同屬與服飾
有關之圍裙商品，顯有致公眾誤信之虞，又原告早於八十一年透過廣播、廣告等加以
宣傳，並檢據當時委託廣播、廣告之託播單、發票、收據與商品目錄以實其說，顯見
其商標於市場上已具知名度，而關係人竟予以抄襲，故有首揭法條之適用云云。惟查
系爭商標與據以異議商標之商標圖樣或有鯨魚圖形及外文「WHALE 」部分，但前者之
商標圖樣為擬人化卡通造型之鯨魚直立、手執球棒、頭帶球帽，而以橢圓形為背景，
圖形中間以鯨魚之外文「WHALES」輔以說明，後者或以一身體橫臥、尾巴上揚、頭部
上方噴水之鯨魚，而搭配外文「WHALE」、「BLUE WHALE 」或海鯨、藍鯨二字，或以
不規格之抽象線條內含「WHALE 」搭配中文「鯨魚」組成，二者商標圖樣整體觀之截
然有別，就鯨魚造型之圖樣而言，系爭商標明顯經過設計，以微笑之鯨魚，手執球棒
、預備擊球之姿勢，象徵其活潑可愛之精神，且關係人於發表該圖樣時，對於設計理
念頗多說明，有八十五年十二月十三日之中國時報、中央日報、民眾日報、兒童日報
等報紙可資佐證，原告所稱係抄襲自據以異議商標之鯨魚圖樣，難謂屬實；次查歷年
來以鯨魚圖形或「WHALE 」申請註冊於各類商品不乏其人，有本局商標圖樣名稱查詢
表附卷可稽，原告所謂抄襲自據以異議商標，應不足採。又系爭商標指定使用於廚房
、工作等時穿罩之圍裙，而據以異議商標則用於美觀身材之牛仔衫、褲等衣服，二者
商品性質有別，消費對象亦可區隔；復因其商標圖樣截然有別，縱如原告所述其於服
飾之消費市場已有相當之知名度，一般消費者於購買時亦無產生混淆誤認之虞。而原
告所舉之行政法院七十七年判字第三九九號判決係以近似之商標為論據，與本件案情
有異，自無比附援引之餘地，併予說明。綜上所述，本件應無首揭法條規定之適用。
本局所為之處分，並無不合，請駁回原告之訴等語。
    理  由
查經濟部中央標準局已於八十八年一月二十六日改制為智慧財產局，故本院逕將被告
改列為經濟部智慧財產局，先予明。
按商標圖樣襲用他人之商標或標章有致公眾誤信之虞者，不得申請註冊，固為行為時
商標法第三十七條第一項第七款所規定；惟該款之適用，指以不公平競爭之目的，非
出於自創而抄襲他人已使用之商標或標章申請註冊並有致公眾誤信之虞者，復為同法
施行細則第三十一條前段所規定。本件關係人和信鯨育樂股份有限公司（以下簡稱關
係人）於八十六年一月三十日以「Whales及圖」商標，指定使用於商品及服務分類表
第二十五類之圍裙商品申請註冊，經被告審查核准，列為審定第七九一二七三號商標
。嗣原告以系爭商標圖樣上之外文Whales與據以異議之註冊第二二五四九○號「海鯨
WHALE 及圖」、第二八三五一六號「鯨魚WHALE 及圖」及第六四四六六六號「藍鯨BL
UE WHALE及圖」等商標圖樣上之外文WHALE 相較，僅字尾多Ｓ字母，且同以鯨魚為構
圖，復指定使用於類似之商品，顯有致公眾誤信之虞，又原告早於八十一年即透過廣
播、廣告加以宣傳，其商標於市場上亦具知名度，關係人竟予抄襲，有違當時商標法
第三十七條第一項第七款之規定，對之提出異議。案經被告審查，以系爭商標與據以
異議商標圖樣固有鯨魚圖形及外文WHALE ，惟系爭商標圖樣為擬人化卡通造型之鯨魚
直立、手執球棒、頭帶球帽，以橢圓形為背景，圖形中間置有外文Whales，而據以異
議之商標圖樣或以一身體橫臥、尾巴上揚、頭部上方噴水之鯨魚，搭配外文WHALE或B
LUE WHALE 及中文海鯨或藍鯨，或以不規則之抽象線條內含WHALE 搭配中文鯨魚組成
，其商標圖樣截然有別，且系爭商標圖樣之鯨魚造形顯係經過設計，有八十五年十二
月十三日之中國時報、中央日報、民眾日報、兒童日報等報紙可資佐證，歷年來以鯨
魚圖形或WHALE 申請註冊於各類商品者不乏其人，亦有商標圖樣名稱查詢表可稽，原
告所稱係抄襲據以異議商標之鯨魚圖，難謂屬實。又系爭商標指定使用於廚房、工作
時穿罩之圍裙，據以異議商標則用於美觀身材之牛仔衫、褲等，商品性質有別，消費
對象亦可區隔，縱如原告所述其於服飾之消費市場已有相當之知名度，一般消費者於
購買時亦無產生混淆誤認之虞，無行為時商標法第三十七條第一項第七款規定之適用
，而原告所舉本院七十七年判字第三九九號判決係以近似之商標為論據，與本件案情
有異，乃為異議不成立之審定，發給中台異字第八七○一一七號商標異議審定書，參
諸首揭法令，並無不合，一再訴願決定，遞予維持，亦無違誤，均應予維持。原告雖
主張系爭商標圖樣上之外文Whales與據以異議商標圖樣上之外文WHALE 相同，圖形觀
念近似，據以異議商標申請日較系爭商標為早，況據以異議商標自七十年起使用至今
，已為業者及消費者所熟知，其所指定使用之衣服及服飾用品與系爭商標指定之圍裙
復屬性質近似之商品，關係人以非自創之商標申請註冊，顯有抄襲據以異議商標之嫌
，難謂無致公眾誤信之虞云云。查系爭審定第七九一二七三號「Whales及圖」商標圖
樣如附圖一，係由直立、手執球棒、頭帶球帽之擬人化鯨魚圖及外文Whales置於橢圓
形中所組成，而據以異議之註冊第二二五四九○號「海鯨WHALE 及圖」、第二八三五
一六號「鯨魚WHALE 及圖」及第六四四六六六號「藍鯨BLUE WHALE及圖」等商標圖樣
如附圖二，係由橫臥、尾巴上揚、頭部上方噴水之鯨魚圖與外文WHALE 或BLUE WHALE
及中文海鯨或藍鯨，或由不規則之抽象線條圖與外文WHALE 及中文鯨魚所組成，其整
體圖樣截然有別，且國內其他廠商亦不乏以鯨魚WHALE 及圖商標申准註冊於各類商品
者，有商標圖樣名稱查詢表附原處分機關卷可資參佐，一般人當非不易分辨，衡酌系
爭商標指定使用於圍裙商品，與據以異議商標指定使用之牛仔衫、褲及成衣等商品性
質尚屬有別，系爭商標即難謂有以不公平競爭之目的，非於自創而抄襲據以異議之商
標，並有使一般消費者誤認其商品為原告所產製而購買之虞，縱訴稱據以異議商標具
知名度云云，究難因而即謂系爭商標係襲用並有致公眾誤信之虞。至於原告另指其與
關係人於「合作契約書」之契約內容折衝期間，關係人未經原告同意，於八十六年元
月三十一日擅自將原告所自創在台灣註冊之商標「鯨魚圖」逕向大陸提出商標註冊之
申請，關係人一味自稱系爭商標乃其自創，令人有疑乙節，尚難因此即認本件系爭商
標係襲用原告而非自創。另原告引用之中央標準局中台異字第八五○○三八號商標異
議審定書就「大鯨魚及圖」商標審定撤銷，係屬個案，所涉圖樣與本件有異，尚難拘
束本院。原告所訴各節，尚無足取，應予駁回。
據上論結，本件原告之訴為無理由，爰依行政訴訟法第二十六條後段，判決如主文。
中    華    民    國     八十九      年      三      月     二十三      日
                    行 政 法 院 第 二 庭
                                審 判 長 評  事      陳  石  獅
                                         評  事      彭  鳳  至
                                         評  事      黃  合  文
                                         評  事      林  茂  權
                                         評  事      王  立  杰
右  正  本  證  明  與  原  本  無  異
                                         法院書記官  王  福  瀛
中    華    民    國     八十九      年      三      月     二十四      日


司法院資訊處製作；財團法人民間司法改革基金會備份。
